【裁判字號】    94,訴,2178
【裁判日期】    950406
【裁判案由】    眷舍
【裁判全文】
臺北高等行政法院判決
                                      94年度訴字第2178號
                              .
原      告  甲○○
被      告  國防部海軍司令部
代  表  人  林鎮夷（司令）住同上
訴訟代理人  徐克銘律師
            洪大植律師
上列當事人間因眷舍事件，原告不服國防部中華民國94年5 月10
日94年決字第072號訴願決定，提起行政訴訟。本院判決如下：
    主  文
原告之訴駁回。
訴訟費用由原告負擔。
    事  實
一、事實概要：緣原告於民國44年奉派赴美接艦，至45年返國途
    經夏威夷攜回「台灣獨立運動10週年」書刊乙本，借與同僚
    傳閱並經查獲，後遭被告所轄前第一軍區司令部軍事法庭（
    48）公審字第293 號判決，以「陰謀破壞國體、竊據國土罪
    」，依懲治叛亂條例第2 條第3 項判處有期徒刑10年，褫奪
    公權5 年，原告原配住之眷舍（高雄縣鳳山新村6 巷16號）
    ，亦由被告所轄前第一軍區司令部於49年4 月4 日以（49）
    仰量字第6310號令收回改配。經原告向「財團法人戒嚴時期
    不當叛亂暨匪諜審判案件補償基金會」（下稱補償基金會）
    聲請補償，並經該會審定頒發回復名譽證書及補償新臺幣（
    下同）420 萬元後，原告即向國防部總政治作戰局陳情請求
    發還當時遭受收回之眷舍，經該局函轉被告後，被告即以93
    年12月1 日澄育字第0930003010號函否准所請。原告不服，
    提起訴願，遭決定駁回，遂提起本件行政訴訟。
二、兩造聲明：
  (一)原告聲明：
    1.訴願決定及原處分均撤銷。
    2.請准予回復原告之眷舍居住權利，補配眷舍一戶或比照眷
      村改建購宅補助辦法，補償原告眷舍終身居住權利之損失
      新台幣280 萬元整。
  (二)被告聲明：駁回原告之訴。
三、兩造之爭點：
  (一)原告主張之理由：
    1.查戒嚴時期人民受損權利回復條例（下稱回復條例），乃
      政府為補償戒嚴時期人民所受損害而訂定，該法第1 條規
      定：「為回復戒嚴時期人民受損權利，特別制定本條例」
      ，足見人民於戒嚴時期因不當行政處分而受剝奪之權利均
      應回復；任何被請求回復權利之原處分機關，亦不得自行
      設限。惟被告卻以「於法無據」駁回原告所請，顯有違誤
      。
    2.原告遭判處之「主刑」（有期徒刑10年）部分，補償基金
      會已依規定補償原告420 萬元，政府亦頒發「回復名譽證
      書」予原告。惟「從刑」（收回配住眷舍終身居住使用權
      利）部分，補償基金會以「未經軍法處正式判決之行政處
      分，非屬本會職權」拒絕補償，因原處分機關為被告所轄
      前第一軍區司令部，故被告應負回復原告受損權利之責任
      。
    3.「主刑」一旦諭知無罪，則附隨之「從刑」（沒收眷舍）
      ，即無所附麗，此有最高法院78年台非字第72號判例可稽
      。被告竟知法違法，拒絕「善後救濟」，無異否定回復條
      例之存在。
    4.被告之答辯書強詞奪理，甚至把原告當做罪犯，依然以戒
      嚴時期之思維看待本件訴訟。雖眷舍非原告之私有財產，
      但原告擁有「終身居住使用權」，且可由子女繼承，乃無
      可否認之事實。此種「雖非私人財產，但擁有終身居住使
      用權」之特權，並非原告獨有，眷村每一住戶，莫不皆然
      。
    5.回復條例第5 條規定：「戒嚴時期人民因內亂、外患罪被
      沒收財產者，於受無罪判決確定後，得請求發還；如不能
      發還，應以適當金錢補償之」，參酌該條例之精神，原告
      於戒嚴時期因內亂罪被收回眷舍終身居住使用權，於受回
      復名譽證書、平反確定後，得請求被告回復權利，如不能
      發還，被告應以過當金錢補償之。
    6.當年收回眷舍之法源來自「懲治叛亂條例」，如今該條例
      已經廢除。昔日被告所轄前第一軍區司令部能以行政命令
      收回眷舍，今日被告亦應能以行政命令發還或補償原告損
      失。
  (二)被告主張之理由：
    1.被告收回眷舍之決定係依法所為，洵無違誤：
      (1)獲配眷舍之當事人若該當於45年修頒之「國軍在台軍眷
        業務處理辦法」（91年12月30日廢止）第36條第4 款規
        定之要件時，自喪失其配舍之權利，應予收回改分，現
        行「國軍軍眷業務處理作業要點」第9 條第1 項第4 款
        亦有相同規定。
      (2)原告經軍事法庭判刑確定後，因其並未受緩刑宣告，故
        由被告所轄前第一軍區司令部於49年4 月4 日以（49）
        仰量字第6310號令收回原告獲配之眷舍，其係依據當時
        有效之「國軍在台軍眷業務處理辦法」第36條第4 款規
        定所為之決定，自難謂為違法。
      (3)次查，原告前雖向被告請求發還遭收回之眷舍，惟因依
        現行法令並無任何回復其眷舍權利之依據，而現實上因
        該村已進行改建而無發還之可能，從而經被告以原處分
        否准原告之請求。
    2.原告各該請求均主張係依據回復條例之規定，惟：
      (1)所謂眷舍居住權，按「從原告原有之整體財產利益觀之
        ，係屬國家為達其特定行政目的所為，係對於原告之整
        體財產利益有所增添」，為鈞院92年度訴字第3728號判
        決所明示，故受益人對獲配眷舍並無所有權。
      (2)原告經軍事法庭判刑確定後，已喪失軍人身份，自不得
        享有軍眷權益。且依回復條例第4 條第1 項、同條例施
        行細則第3 條第1 項規定及司法院釋字第555 號解釋意
        旨，可知回復條例所定得申請回復之公務人員資格，以
        文職人員為限，任武職人員之資格自不在回復之列，故
        原告請求回復軍眷權益，補配眷舍或輔助購宅，與法未
        合。
      (3)姑且不論原告得否申請回復其軍眷之資格，原告於本件
        另為請求申請補配眷舍或補償輔助購宅權益，惟對於原
        告原所獲配之眷舍，僅有使用居住之權益而無所有權，
        揆諸鈞院92年度訴字第3728號判決及回復條例第5 條規
        定，並非原告之財產。且被告為收回渠所配眷舍之決定
        ，乃另一行政處分，亦非於前所受之被告所轄前第一軍
        區司令部軍事法庭（48）公審字第293 號判決內所科沒
        收之刑罰，不該當「被沒收之財產」之要件，故原告亦
        不得執此以為請求。
    理  由
一、本件原告早年因涉叛亂案，經被告所轄前第一軍區司令部軍
    事法庭以（）公審字第293 號判處有期徒刑10年、褫奪公
    權5 年確定。被告所轄前第一軍區司令部乃於49年4 月14日
    ，以原告「已因案判刑房屋空聞未住」為由，依當時之國軍
    在台軍眷業務處理辦法第36條第4 款規定，收回其眷舍並改
    配他人。嗣後原告向補償基金會聲請補償獲准回復名譽及補
    償420 萬元後，原告即以一紙93年8 月3 日「訴願書」向國
    防部總政治作戰局請求發還當時遭受收回之眷舍，經該局函
    轉被告，被告以93年12月1 日澄育字第0930003010號函否准
    所請等事實，有被告所轄前第一軍區司令部（）公審字第
    293 號判決書、49年4 月14日公函、原告83年8 月3 日「訴
    願書」及被告93年12月1 日澄育字第0930003010號函等附於
    原處分卷可稽。原告不服，循序提起行政訴訟，主張：原告
    所受不當審判執行之損害，已經回復，而收回眷舍之處分猶
    如「從刑」，也應依回復條例之精神予以回復云云。
二、按回復條例第1 條規定：「為回復戒嚴時期人民受損之權利
    ，特制定本條例」；第3 條規定：「人民於戒嚴時期，因犯
    內亂罪、外患罪，經裁判確定、或交付感化、或提起公訴、
    或通緝有案尚未結案而喪失或被撤銷之下列資格，有向將來
    回復之可能者，得由當事人申請主管機關，依有關法令處理
    之，其經准許者，溯自申請之日起生效：一、公務人員暨專
    門職業及技術人員考試及格之資格。二、任公務人員、教育
    人員及公職人員之資格。三、專門職業及技術人員執業之資
    格。四、為撫卹金、退休金或保險金領受人之資格」；第4
    條規定：「戒嚴時期人民因內亂、外患罪被沒收財產者，於
    受無罪判決確定後，得請求發還；如不能發還，應以適當金
    錢補償之」。準此，人民於戒嚴時期因內亂罪、外患罪，經
    裁判確定者，其得依回復條例回復權利之內容限於上開回復
    條例第3 條所列舉之資格，及第4 條所指被沒收之財產之發
    還或補償。惟本件原告請求回復者，為被告所轄前第一軍區
    司令部於49年4 月14日收回之眷舍配住權利，此權利並非以
    判決沒收，顯與上開規定未符。再者，被告所轄前第一軍區
    司令部於49年4 月14日收回原告當時配住之眷舍，乃依當時
    之國軍在台軍眷業務處理辦法第36條第4 款規定：「軍眷自
    核准發給眷屬補給之月起開始享受權利及服行義務，其時效
    之喪失依左列各款之規定：一、…四、各軍眷違犯本辦法第
    13條或觸犯其他法律上之罪行，經判處徒刑執行者，自執行
    之次月起。…」，即該收回眷舍處分乃一合法有效之負擔處
    分，在該處分之合法性未經推翻以前，原告請求被告回復配
    住眷舍之權利，顯屬無據。
三、綜上所述，本件被告以93年12月1 日澄育字第0930003010號
    函否准原告之請求，並無不合。訴願決定予以維持，亦無不
    當。原告訴請判如其聲明，為無理由，應予駁回。
據上論結，本件原告之訴為無理由，爰依行政訴訟法第98條第3
項前段，判決如主文。
中    華    民    國    95    年     4     月    6     日
                         第七庭審判長法  官  劉  介  中
                                     法  官  黃  秋  鴻
                                     法  官  李  玉  卿
上為正本係照原本作成。
如不服本判決，應於送達後20日內，向本院提出上訴狀並表明上
訴理由，如於本判決宣示後送達前提起上訴者，應於判決送達後
20日內補提上訴理由書（須按他造人數附繕本）。
中    華    民    國    95    年     4     月    6     日
                                     書記官  楊  怡  芳


司法院資訊處製作；財團法人民間司法改革基金會備份。
